臺灣臺北地方法院民事判決
105年度建字第371號
原      告  東光建築有限公司

法定代理人  林淑君  
原      告  臺灣鼎磊企業股份有限公司

法定代理人  邱聰明  
共      同
訴訟代理人  歐翔宇律師
被      告  臺北市立動物園

法定代理人  劉世芬  
訴訟代理人  黃旭田律師
複 代 理人  陳盈如律師
上列當事人間請求給付工程款事件，本院於民國111年7月11日言
詞辯論終結，判決如下：
    主      文
一、被告應給付原告新臺幣壹仟柒佰肆拾貳萬陸仟玖佰伍拾參元
    ，及自民國一一零年九月十七日起至清償日止，按週年利率
    百分之五計算之利息。
二、原告其餘之訴駁回。
三、訴訟費用由被告負擔百分之二十四，餘由原告負擔。
四、本判決第一項於原告以新臺幣伍佰捌拾萬玖仟元為被告供擔
    保後，得假執行。但被告如以新臺幣壹仟柒佰肆拾貳萬陸仟
    玖佰伍拾參元為原告供擔保後，得免為假執行。
五、原告其餘假執行之聲請駁回。
    事實及理由
壹、程序方面
    被告之法定代理人起訴時原為金仕謙，嗣於本院審理期間變
    更為劉世芬，並經其具狀聲明承受訴訟且提出臺北市政府令
    民國109年4月10日府人任字第1090003042號派令影本暨民事
    委任書在卷可稽（見本院卷㈦第175-179頁），核與民事訴訟
    法第170條及第175條第1項規定相符，應予准許。
貳、實體方面
一、原告起訴主張：
  ㈠原告共同承攬被告之「臺北市立動物園河馬展示場更新工程
    」（下稱系爭工程），與被告於民國101年7月31日簽訂系爭
    工程契約書（下稱系爭契約），約定工程總價為新臺幣（下
    同）1億580萬元。系爭工程第1至21次估驗計價累計金額247
    7萬80元，扣除被告已付第1至16次估驗計價款1049萬3679元
    ，被告應付第17至21次工程款1427萬6401元（計算式：2477
    萬0080元-1049萬3679元＝1427萬6401元）。原告於103年9月
    1日函催告被告給付，然被告未為給付。爰依系爭契約第5條
    第㈠款第2目之約定，請求被告給付第17至21次工程款1427萬
    6401元，及自103年9月1日起算之遲延利息。
  ㈡系爭工程因被告依民法第511條為任意終止，結算工程款應為
    8407萬7597元，扣除第1至21次估驗計價金額2477萬0080元
    ，第22次工程款為5930萬7517元（計算式：8407萬7597元-2
    477萬0080元＝5930萬7517元）。原告於104年1月9日函催告
    被告給付，然被告未為給付。依系爭契約第5條第㈠款第2目
    之約定，請求被告給付第22次工程款5930萬7517元，及自10
    4年1月9日起算之遲延利息。
  ㈢被告終止契約不合於系爭契約第22條第㈠款之約定，應屬民法
    第511條規定之任意終止或系爭契約第22條第㈡款之不可歸責
    於廠商之終止：
　1.被告以原告第二階段工程進度遲延為由，主張終止契約，並
    無理由：
　　第二階段工程除經被告核定天雨影響免計工期42天外，尚因
    下列不可歸責於原告之事由，應再展延工期，且實際進度應
    計入檢驗合格設備及材料之應估驗金額：
　⑴天雨影響，應展延工期21日：
　　本件經中華民國建築技術學會鑑定（下稱鑑定單位），製作
    鑑定報告書（下稱鑑定報告），認定因天雨影響尚得展延工
    期21日。
　⑵颱風影響，應展延工期2.5日：
　　蘇力颱風於102年7月12、13日侵台，潭美颱風於102年8月21
    日侵台，臺北市出現強風豪雨，致工程不能進行，鑑定單位
    認應展延工期2.5日。
　⑶H-200型鋼設計變更，應展延工期46.5日：
　　系爭工程之擋土支撐安全措施，原設計使用H-200型鋼擋土
    施工，並編列租金預算。惟因系爭工程設計迄發包已歷經數
    年，經原告於市場多方查詢，H-200型鋼產量稀少，且採訂
    單生產，以買斷計價，無法以租賃方式取得，與原設計之預
    算成本不符。為使工程順利進行，原告向被告及設計單位請
    示後，被告同意改以「鋼軌樁」施作擋土支撐系統。詎施作
    打樁至2/3時，無法繼續打設，原告請示被告及監造單位黃
    堯均建築師事務所至現場會勘，確認以震動機敲打方式無法
    施作，須使用鑽掘機鑽掘引孔施作。此項工法變更，須變更
    設計、另租賃或洽購鑽掘機、另招聘人員，只得暫時停工，
    影響工程進度。原告於102年8月9日函請監造單位及被告即
    時免計工期。監造單位及被告雖口頭指示原告變更設計（含
    施作噴凝土護坡），被告於102年9月4日工務會議指示監造
    單位儘速彙整變更設計項目，詎事後未完成變更設計及檢討
    工期。此非可歸責原告事由以致停工，鑑定單位認應展延工
    期46.5日
　⑷土方處理設計變更，應展延工期46日：
　　系爭工程開挖土方，原設計外運至合法處理場處理，被告變
    更土方處理方式，須於園區內挖填平衡，土方以太空包裝袋
    後堆置指定地點，部分堆置之土方經篩選及分類後，作為園
    區各展場土方回填之用。第二階段工程開始施作後，被告規
    劃之暫存場所已無法負荷工程所生土方，原告多次向監造單
    位反映，並於102年9月4日工務會議中請被告提供堆置場所
    ，但未獲回應，土方只得暫時堆置工區，致使作業空間不足
    ，影響施工動線，造成工進延滯。依鑑定報告第8、9頁，土
    方設計變更處理應不計工期14天；太空包堆置於暫置場增加
    時間，應加計工期23天；土方暫時堆置車輛型式更改應加計
    工期9天。合計應展延工期46日（計算式：14日+23日+9日＝4
    6日）。
　⑸以上，總計應展延工期116日（計算式：21日+2.5日+46.5日+
    46日＝116日），經展延後，原告即無工期落後之情。
　⑹被告延遲完成河馬遷移作業，應展延工期3日：
　　第二階段工程須於河馬遷移作業完成後始能施工，原告於10
    2年6月3日會同被告，進行河馬遷移前現場確認時，被告要
    求於大河馬生活臨時排水管排水閥前端加設反沖水管，以避
    免河馬排泄物阻塞排水口，而無法進行水池清洗作業。前開
    被告指示額外工作，須於河馬遷移前施作完成，需施作3天
    ，應予展延工期3日。
　⑺監造單位及被告延遲釋疑，影響設備送審作業，應展延工期1
    17日：
　　①原告於102年4月19日針對過濾設備相關圖說/規範疑義，請
      求監造單位釋疑，因監造單位遲未回覆，原告及被告均發
      函催促回覆，監造單位遲至102年5月28日提出釋疑文件，
      惟尚有語意不明處，被告於102年6月5日要求監造單位明
      確回覆，惟監造單位後續並無相關回覆。
　　②依103年1月22日工務會議結論，監造單位應提供圖說及電
      子檔予原告，並就設備材料送審，提出審查意見及預定完
      成核定期限，原告已依前開會議結論，多次請求監造單位
      儘速辦理。
　　③原告另於103年4月19日針對FR-01過濾系統流程圖，請求監
      造單位釋疑。
　　④原告於102年11月27日檢送河馬過濾設備（第一版）送審資
      料予監造單位，因監造單位及被告有前述延遲辦理釋疑之
      情事，致送審資料至103年4月22日始為核定，影響期間14
      7天，扣除原要徑作業30天，應展延117天。
  ⑻實際進度應計入檢驗合格設備及材料之應估驗金額：
　  ①依系爭契約第5條第㈠款第2目之5約定：「…■半成品或進場
      材料得以估驗計價之情形：（由機關於招標時載明，未載
      明者，按半成品或進場材料契約單價之50%計給，以實際
      施工進度需要進場，並依契約約定檢驗合格者為限）」。
　  ②就已進場設備部分，按契約單價之50%，應估驗金額為837
      萬3338元，實際進度應加計8.8%【計算式：837萬3338元/
      （1億580萬元-間接工程費1067萬6679元）x100%=8%】。
 　 ③業經送審核定，已製作完成設備，按半成品計價50%，應估
      驗金額856萬5480元，實際進度應加計9%【計算式：856萬
      5480元/（1億580萬元-間接工程費1067萬6679元）x100%=
      9%】。
　　④被告遲未辦理鋼軌樁及土方設計變更及估驗計價，鋼軌樁
      可計價金額241萬5768元，實際進度應加計2.5%【計算式
      ：241萬5768元/（1億0580萬元-間接工程費1067萬6679元
      ）x100%=2.5%】；土方可計價金額874萬3394元，實際進
      度應加計9.1%【計算式：874萬3394元/（1億0580萬元-間
      接工程費1067萬6679元）x100%=9.1%】。
　　⑤被告所提公共工程施工日誌所認定之累積實際進度，應加
      計前開項目之進度29.4%（計算式：8.8+9+2.5+9.1＝29.4
      ）。若依鑑定報告第26頁（e.項），水電工程直接工程費
      建議新增結算金額1822萬4557元，按系爭契約發包工程費
      9512萬3321元（不含貳-陸間接工程費）計算，施工進度
      應加計19.2%【計算式：（1822萬4557元÷9512萬3321元）
      ×100%＝19.2%】。
　⑼綜上，系爭工程進度縱有落後或逾期，亦不可歸責原告，經
    檢討展延工期後，應無工期落後之情。另被告於103年7月9
    日發函通知原告終止契約之理由，係原告未改善缺失，並不
    包含系爭工程工期有無遲延。
  2.被告以原告查驗缺失未依限改善為由，主張終止契約，並無
    理由：
　⑴原告收受被告103年6月20日通知改善查驗缺失函文後，已於1
    03年6月30日前，將查驗品質缺失44項缺失、安衛缺失11項
    全部改善完成。但因缺失項目較多，原告於103年7月9日將
    改善照片資料彙整後，送請被告及監造單位備查。發文日期
    雖較103年6月30日為遲，但實際改善完成日期係在被告及監
    造單位要求期限內。
　⑵被告於103年7月7日發文指示原告：「…二、旨揭所送3次技術
    指導會議紀錄，請監造單位及施工廠商儘速依結論辦理。」
    依該次督導會議結論第五點：「建議觀察廠商改善成效，最
    後截止日為103年7月10日，若廠商再無改善執行能力及誠意
    ，園方可考慮解約。」，故被告業已變更改善期限至103年7
    月10日，否則何需指示原告儘速依結論辦理。原告信賴此份
    函文內容，而於期限屆至前將改善事項改善完畢，被告竟於
    期限屆至前（103年7月9日）主張依系爭契約第22條第㈠款第
    1目⑼、⑾約定終止契約，顯非適法。
  3.被告終止契約不合於系爭契約第22條第㈠款第1目⑸、⑼、⑾約
    定，應屬民法第511條規定之任意終止，或系爭契約第22條
    第㈡款不可歸責於廠商之終止，應立即辦理結算。
  ㈣被告抵銷抗辯均為無理由，分述如下：
　1.鑑定費用（土建、機電）：
    被告依系爭契約第22條第㈠款第1目終止契約並不合法，故被
    告依系爭契約第22條第㈠款第3目進行結算鑑定即無理由。況
    被告所作鑑定並非結算鑑定，而係有無瑕疵之鑑定，亦與約
    定鑑定項目不符。
  2.缺失改善工程費用（土建）：
    如被告係以承攬瑕疵擔保損害賠償請求權請求，則原告否認
    施作有瑕疵。且被告請求權亦已罹於民法第514條第1項規定
    之時效期間而消滅。依鑑定報告，被告所稱44項缺失，已完
    成改善37項，縱有未改善完成情事，亦僅係瑕疵修補費用問
    題，然被告請求者非瑕疵修補費用，而係重新發包施作費用
    ，應無理由。
  3.缺失改善工程費用（機電）：
    如被告係以承攬瑕疵擔保損害賠償請求權請求，則原告否認
    施作有瑕疵。且被告請求權亦已罹於民法第514條第1項規定
    之時效期間而消滅。依鑑定報告第19頁，原告施作機電工程
    部分，大部分均為合格堪用機具，被告所稱二次發包後支出
    機電工程費用，顯與原告無關。
  4.圍籬美化第二次輸出品費用：
    本項費用與原告施作工程無關，被告應就因果關係及實際損
    害舉證以實其說。
  5.二次發包設計監造費：
    二次發包設計監造費與原告施作工程無關，且被告主張增加
    之監造費用係「契約變更之新增項目」，顯見系爭契約不論
    有無終止，監造單位均會向被告提出追加，被告轉嫁原告承
    擔，顯無理由。
  6.水土保持之罰鍰及水土保持改善工程費用：
    被告於103年7月9日終止契約，其於103年10月29日遭臺北市
    政府罰緩，被告並未證明係原告施作問題所致。
  7.展延監造費：
    展延監造費與原告施作無關，且依鑑定報告，原告可展延工
    期116日曆天，故被告與監造單位間履約展延非可歸責原告
    。
  8.行政耗損費用：
    行政耗損費用與原告施作無關，依鑑定報告，原告可展延工
    期116日曆天，被告行政成本縱有增加，亦非可歸責原告。
  9.機具占用被告土地相當於租金之損害：
    被告並未受有損害，原告亦未受有利益，系爭機具原告早已
    交付被告，應無不當占用問題。被告如要節省國家資源，則
    應合理利用原告交付之機具，或使後續接手廠商繼續使用，
    被告捨此不為，將系爭機具露天棄置多年不用，浪費國家稅
    金。
  10.河馬館無法啟用之租金損害：
     工程進度遲延工程而無法啟用，非可歸責原告。
  11.遊客人數減少損失：
     遊客是否到動物園遊玩，不會因為河馬館是否建成有關，
     否認被告受有遊客人數減少損失。
  12.影響河馬死亡及繁殖之損失：
     河馬死亡及繁殖之損失與原告施作無關。
  13.履約保證金：
     原告以銀行履約保證單代替履約保證金，為被告同意收受
　　 ，被告並無受有損害。
  14.形象損失：
     被告所提民眾意見，僅係民眾個人意見，並非表示被告即
     因此產生名譽上之貶損。
　㈤並聲明：
　1.被告應給付原告7358萬3918元，及其中1427萬6401元自103
    年9月1日起，其餘5930萬7517元自104年1月9日起，均至清
    償日止，按週年利率5%計算之利息。
　2.願供擔保，請准宣告假執行。
二、被告則以：
  ㈠被告施作第二階段工程進度落後，情節重大；工程經監造單
    位查驗發現缺失，經通知原告限期改善，仍未改善，經被告
    依系爭契約第22條第㈠款第1目⑸、⑼、⑾約定，於103年7月9日
    通知原告終止契約：
　1.系爭契約訂有分段履約期限，第一階段履約期限為機關簽約
    日10日內開工，150日曆天完工先行查驗點收後使用，第二
    階段履約期限為自指定日起390日曆天完工。系爭工程第一
    階段施工始日為101年8月9日，預定完工日為102年1月5日，
    然原告遲至102年5月間始完工，逾期124日，被告對原告該
    等嚴重遲延工程情形，業依系爭契約課以罰鍰，雙方於多次
    協商討論並經原告提出改善計畫及相關承諾後，被告方同意
    原告繼續施作系爭工程。第二階段履約始日訂於102年6月3
    日，原預定完工日為103年7月3日，然因天候等不可歸責於
    原告之因素，致無法施工部分，被告已核定免計工期42天，
    完工日展延至103年8月14日。然原告第二階段工程進度落後
    情節重大，於102年12月進度已落後約10%，至103年7月1日
    止，累計實際進度34.4538%、累計預定進度84.1921%，進度
    落後近50%，且依監造單位即黃堯鈞建築師事務所（下稱監
    造單位）出具之公共工程監造日報表可知，原告施作工程內
    容有多處明顯缺失且經通知於期限內改善及職工安全衛生項
    目亦經常出現不符規定之情形（詳後述），被告得依系爭契
    約第22條第㈠款第1目⑸約定，終止契約。
　2.系爭工程經監造單位查驗，被告於103年6月10日發函原告東
    光建築有限公司，請求原告依監造單位開列40項品質缺失逐
    項改善並於103年6月20日前改善完成，又於同年月13日函請
    原告於103年6月30日前逐項改善上述40項缺失，再於同年月
    20日函請原告依監造單位開列44項品質缺失及11項勞檢缺失
    於103年6月30日逐項改善並報監造單位複核查驗，並將改善
    前、中、後照片，函報監造單位複查，若未於期限內改善，
    否則將依系爭契約第22條及採購法第101條規定辦理。然原
    告僅改正安全衛生缺失，工程缺失則未於期限內改善。被告
    得依系爭契約第22條第㈠款第1目⑼、⑾約定，終止契約。
　3.因原告第二階段進度落後，情節重大；工程查驗不合格，經
    被告通知限期改善，然原告未依限改善，原告乃依系爭契約
    第22條第㈠款第1目⑸、⑼、⑾約定，於103年7月9日發函通知原
    告終止契約，系爭契約業經被告依約終止。
  ㈡第二階段工程，因天氣因素，業經被告同意展延工期44.5日
    日（天雨影響42日、颱風影響2.5日），原告主張之其他展
    延工期事由，均無理由：
　1.天雨影響部分：
　  依系爭契約第7條第㈠款第1目⑵約定，系爭工程之工期核算應
    以臺北市政府工程契約訂約後工期核算要點（下稱工期核算
    要點）為據。原告就天雨影響，僅於函文檢附中央氣象局逐
    日氣象資料予被告請求展延工期，該雨量表並未顯示每日降
    雨量之時間點，倘為日落後或日出前降雨，則對工程施工不
    生影響，故該雨量表無從認定降雨時間即為原告施工時間。
    原告亦未就天雨期間，提出事證說明當時施工工項屬預定進
    度表之要徑事項。被告已就天雨影響部分，核定展延工期42
    日，原告主張應再展延工期並無理由。
　2.颱風影響部分：
　⑴原告以蘇力、潭美颱風影響，申請102年7月12日、13日、102
    年8月21日免計工期，業經監造單位同意展延工期2.5日（計
    算式：1.5日+1日＝2.5日）。
　⑵鑑定單位認天氣因素應展延工期共23.5日（鑑定報告第4頁，
    計算式：21日+2.5日＝23.5日），被告無意見，然被告已因
    天雨因素展延工期42日，遠超過鑑定單位認定23.5日，可見
    無須再展延工期。
　3.H-200型鋼設計變更部分：　
　　原告請求變更設計之理由，係以H-200型鋼少有以租賃方式
    取得，並同時提出H-200型鋼與鋼軌樁之差異分析等資料，
    而建議採用鋼軌樁等語。原告所提差異分析表特別指明鋼軌
    樁優點：「施工方式簡單、迅速」、「較易入土施工」，故
    反有縮短工期之效果，無礙工期之進行。被告亦在不增加費
    用及工期之前提下，同意備查；原告就擋土支撐早已施作完
    畢，更未於終止契約前表示不同意見，即兩造已合意確認不
    增加工期。　
  4.土方處理設計變更部分：
    土方處理雖由外運改為內置，然土方運載數量並未變更，被
    告已有提前告知，並提供工地現場以外場所供原告放置土方
    ，變更後之土方處理方式較原設計更為簡易。且就土方不外
    運而以廢土回填乙事，被告已於101年9月17日核定土方處理
    計畫，且於系爭工程第二階段開始前即101年10月3日工務會
    議告知原告應依環評書件所載內容、承諾事項及審查意見等
    辦理。亦提供園區內之污水處理廠、籃球場及光平隧道口平
    台作為土方暫置場地，至102年6月土方開挖進行前尚有8個
    月之準備期間。原告於工程進行中請求將籃球場進出口增加
    大寬度及增設大門，被告均同意予以協助，即被告確已提供
    場地，以供原告堆置營建土方之用。又原告於土方開挖及搬
    運期間，始向被告表示土方堆置於工區無法施工，且主張工
    區堆置土方達3054m³，然依原告所提「台北市立動物園剩餘
    土石方處理計畫書，第2版」開挖餘土土石方總數量僅3139m
    ³，原告主張堆置工區之數量根本已近全部土方量。原告已
    有將土方運送至被告提供之二處土方堆置場地，該二處空地
    應足以堆置絕大多數之土方。況經監造單未於系爭契約終止
    後，實際計算原告運送之土方僅有3112m³，並未超出契約約
    定之數量。原告請求展延工期，自無理由。
　5.被告延遲完成河馬遷移作業部分：
　　河馬為陸上動物，遷移安置方式係將河馬自原住所即預定施
    工場地趕至河馬生活區，過程中由被告人員引導河馬自行走
    動，無須裝籠或車輛載運，數小時內即可完成，若非第一階
    段工程尚未缺失未改善致無法遷移，被告於開工前即可立即
    將河馬趕至河馬生活區。然因原告第一階段施工區域有缺失
    ，未在第二階段開工日前改善完成，因此在第二階段施工始
    日即102年6月3日以前無法遷移。
  6.監造單位及被告延遲釋疑，影響設備送審作業部分：
　　設備送審部分乃屬機電工程，非系爭工程要徑，若有遲延，
    不涉及工期展延。依系爭契約第11條第㈡款附件約定，水池
    過濾系統設備文件應在預定施工前30日送審。並由施工廠商
    評估預定進度送件。原告主張監造單位釋疑遲延部分，均為
    水池過濾設備文件，依系爭工程預定進度，水池過濾系統工
    程係於103年1月31日開始施作，監造單位於102年5月28日釋
    疑完成，第二階段尚未開工，何來遲延。況至103年7月9日
    契約終止時，土建工程尚有落後仍未進行水電工程，水池過
    濾設備尚未達進場程度，原告自承送審資料在103年4月22日
    全部核定，無要徑增加問題。
　7.實際進度應計入檢驗合格設備及材料之應估驗金額部分：　
　　依系爭契約第9條第㈡款第3目約定，預定進度表包含主要器
    材設計之訂購與進場日期，可知設備材料之進場日期與工序
    ，均應按預定進度表施作。次依系爭契約第11條第2款，材
    料設備應經檢驗後方得進場，系爭契約附件臺北市政府公共
    工程施工品質管理作業要點（下稱品質管理作業要點）第5
    點第2項亦規定，如為一般工程項目，應由廠商實施自主檢
    查後由品管人員簽認；如為機關獲監造單位指定之檢驗停留
    點，應於檢驗合格後始得進行一階段施工項目，足見通過檢
    驗後方能進場，且進場後完工方計入施工進度。然按103年6
    月13日被告核定之修正後預定進度表，原告主張應計入進度
    之機電設備工程，工序在土木工程完成後方能陸續進場。而
    系爭契約終止時，系爭工程僅有施作鋼筋，部分區域尚未灌
    漿、封模，機電設備根本尚未達進場時間，亦未經品質檢驗
    程序通過，遑論進場，不應計入工程進度。終止契約後，被
    告依系爭契約第22條第㈠款第3目請公正單位就機電設備鑑定
    ，並請後手大同公司就過濾設備檢驗，俱認機電設備有瑕疵
    ，亦即應無從通過檢驗，自不得計入工程進度。
　㈢原告請求第17至21次工程款、第22次工程款部分：
　1.第17至21次工程款部分：
　　依系爭契約第5條第㈠款第5目⑴約定：「廠商履約有下列情形
    之一者，機關得暫停給付估驗計價款至情形消滅為止：⑴履
    約實際進度因可歸責於廠商之事由，累計施工進度較預定進
    度落後，非巨額工程達10%以上或巨額工程達5%以上者。…」
    。而原告雖於102年12月30日提出第17次估驗計價，然於102
    年12月3日時，原告施工進度已落後達10%，且嗣後落後比例
    日益增高，被告自得前開約定，暫停給付第17至21次之工程
    款。
　2.第22次工程款部分：　
  ⑴被告得暫停給付工程款，已如前述。另系爭契約經被告依約
    終止，亦如前述。依系爭契約第22條第㈠款第4目約定，應俟
    被告將系爭工程另行發包其他廠商施作完工驗收結算後，原
    告方得請求之剩餘工程款及確認工程款之金額。被告於104
    年8月14日洽請大同股份有限公司（下稱大同公司）就未完
    成部分繼續施作，接續工程於106年8月23日完工，於107年1
    月間驗收完成，於107年3月間完成結算，金額為1億367萬88
    82元（含土建、機電缺失改善費用）。被告結算原告施作工
    程總金額為1619萬5252元，扣除被告請大同公司接續完工工
    程費用1億367萬8882元、第二次發包設計監造費，原告已無
    剩餘費用得以請求。
  ⑵系爭契約經被告依系爭契約第22條第㈠款第4目約定終止後，
    應於系爭工程接續完成無待解決事項後，原告方得請求剩餘
    款項。縱認原告有得請求款項，應於系爭工程全部驗收完成
    次日107年1月12日方得請領。
  ㈣被告得以下列款項，與本件原告請求工程款為抵銷：
　1.鑑定費用（土建、機電）52萬6000元：
　　原告施作工程，有結構上瑕疵，機電、水系統有型號不符瑕
    疵，業經被告及監造單位通知原告。然因契約終止後，兩造
    對於瑕疵部分仍有爭執，原告不願配合被告依實際施作狀況
    進行會勘及結算，而主張被告應依原告所提估驗資料結算。
    被告為清點及確認系爭工程有何需改善或施作不當情況，以
    便結算及發包其他廠商繼續施作，乃委請台灣省結構工程技
    師工會就土建部分鑑定，支出鑑定費用43萬元，就機電設備
    部分，委請財團法人中華工商研究院鑑定，支出9萬6000元
    ，合計52萬6000元（計算式：43萬元+9萬6000元＝52萬6000
    元），應由原告負擔。　
  2.缺失改善工程費用（土建）703萬6015元：
　　原告施作工程有多處土建結構缺失，已如前述，被告進行改
    善工程，土建缺失改善工程費用為703萬6015元（直接工程
    費633萬8753元，並加計11%稅費），應由原告負擔。
  3.缺失改善工程費用（機電）223萬161元：
　　原告已進場之機電及水設備，除有規格、型號不符情形外，
    亦未通過品管檢驗及驗收程序，致被告需另行檢測、維修、
    維護及運送等，以確認是否堪用，並就有瑕疵但可補正之設
    備予以改正、維修，支出223萬0161元（直接工程費200萬91
    54元加計11%稅費），應由原告負擔。
  4.圍籬美化第二次輸出品費用1萬3965元：
　　系爭契約因可歸責於原告之事由而終止，於雙方就施作瑕疵
    爭執及重新招標等待期間，為免遊客誤入工區安全考量，被
    告另委製工區美化圍籬，支出1萬3965元，應由原告負擔。
  5.二次發包設計監造費177萬元：
　　因原告施工品質不良，有多處缺失，或有與原契約設計不符
    之情形，被告於二次發包時，須就工程現況委請設計單位重
    新設計、變更部分項目以補強及矯正缺失，支出177萬元，
    應由原告負擔。
  6.水土保持之罰鍰及水土保持改善工程費用21萬9000元：
　　原告未依系爭契約約定施作水土保持，致被告於103年10月2
    9日遭臺北市政府大地工程處裁罰6萬元，並限期被告於103
    年12月1日完成「依核定之水土保持計畫尺寸施作G2集水井
    ，完成水保植生工程，並清運靈長動物準備室後側廢棄物」
    之改正。前述違規事實，於103年5月9日，經水保技師丈量
    ，並經監造單位函文限期原告於103年6月17日主管機關查驗
    前改善，惟原告未依限補正。原告就缺失部分另行招商修補
    ，支出15萬9000元，共計21萬9000元，應由原告負擔。
  7.展延監造費246萬9850元：
　⑴系爭工程第一階段施工始日為101年8月9日，預定完工日102
    年1月5日，原告遲於102年5月間完工，耗費274天完成第一
    階段工程，逾期124天。
　⑵系爭工程第二階段履約始日102年6月3日，履約期限103年7月
    3日（共390日曆天），記入天候免計工期42日，完工期限應
    為103年8月14日，按終止契約時落後進度52.5716%計算，相
    當於須增加187日始能完工。
　⑶以上，致監造單位第二階段監造日數增加311日（計算式：12
    4日+187日＝311日）。
　⑷監造單位就展延監造費向申訴審議委員會申請調解，被告與
    監造單位達成費用為246萬9850元並已撥付。
  8.行政耗損費用如附表4合計11萬元：
　　因原告施工品質不良、工進停滯與工程爭議，兩造並就瑕疵
    認定爭執多時，被告為處理該等紛爭，增加文件處理、文書
    製作、檢討等工作時間，並聘用外部專家就工程瑕疵及補強
    給予建議，支出如附表4所載共11萬元，應由原告負擔。
  9.機具占用被告土地相當於租金之損害257萬1290元：
　⑴被告終止系爭契約後，多次催告原告移出機具材料，然未獲
    置理，迄今仍有河馬桶槽及高壓盤等設備材料堆置被告園內
    ，致被告無法利用該空間，生有相當租金損害。
　⑵動物園場地租金，依「臺北市立動物園場地收費基準表」（
    被證31），以與原告堆置機具材料同為室外場地之大門廣場
    為基準，日租金為10.135元/平方公尺（計算式：1萬5000元
    /1479.9平方公尺＝10.135元/平方公尺）。原告堆置機具材
    料面積248平方公尺，堆置期間為契約預定竣工日即103年8
    月14日迄今（暫以106年5月31日為基準日計算），計1023天
    ，金額257萬1290元（計算式：10.135元/平方公尺x1023天=
    257萬1290元）。
  10.河馬館無法啟用之租金損害1411萬1163元：
　　 原告應於103年8月14日完工，然未能按期完成，且因雙方
     就工程瑕疵多爭執，原告亦拒絕就施工現況共同履勘，迄
     被告另發包予大同公司施作，預定工期延宕至106年2月15
     日，被告有916天未能使用河馬館。以河馬館樓地板面積15
     20平方公尺計算，被告生有相當於租金損害1411萬1163元
     （計算式：10.135元/平方公尺・日x1520平方公尺x916日＝1
     411萬1163元）。
  11.遊客人數減少損失186萬5104元：
　　 因原告延宕工進及工程瑕疵，致被告受有186萬5104元之門
     票及消費收入損害。
  12.影響河馬死亡及繁殖之損失150萬元：
　 ⑴系爭工程自預定工期103年8月14日迄今延宕近3年，河馬處
     於狹小的臨時照養空間，容易造成個體間摩擦及打鬥，且
     能分配到的水域空間較施工前更為受限。於104年，園內有
     一隻31歲母河馬在高度壓迫環境下死亡，低於河馬圈養平
     均壽命61歲。
　 ⑵河馬圈養平均壽命61歲，4歲左右即可繁殖，之後每年都會
     發情，懷孕期約11個月，每次可產1隻幼獸，哺育期約11個
     月。園內河馬族群本在非洲區內為主要照養區，為達穩定
     生活及繁殖，以16頭個體為較佳之目標數量，被告長年照
     養河馬均維持此一群體個數。然在河馬棲息空間縮小，則
     須減少其活動空間，分配至園內其他單位照養，河馬繁殖
     配對因此受限。系爭工程延宕期間至少減損繁殖2頭新生河
     馬。
　 ⑶被告減損3頭河馬，按河馬市價約50萬元/頭計算，被告損失
     150萬元（計算式：3頭x50萬元/頭=150萬元）。
  13.履約保證金1058萬元：
　　 系爭工程原契約總價為1億580萬元，履約保證金應為1058
     萬元，因原告僅以保單充為履約保證金，系爭工程因原告
     違約終止後，未能完成驗收，原告亦未展延保險期間或以
     現金補足，原告應給付被告履約保證金1058萬元。
  14.形象損失443萬6394元：
　　 於河馬展示場工程延宕期間，被告接獲許多民眾投訴及詢
     問河馬的家何時會蓋好等意見，被告形象受損甚鉅。以門
     票及消費繳市庫收入186萬5104元、河馬館租金損害257萬1
     290元計算，被告形象損失443萬6394元（計算式：186萬51
     04元-257萬1290元＝443萬6394元）。
  ㈤並聲明：
  1.原告之訴駁回。
  2.如受不利判決，願供擔保，請准予宣告免為假執行。
三、兩造不爭執事項（見本院卷㈡第73頁正反面，併為文字修正
    調整）：
  ㈠原告共同承攬被告「河馬展示場更新工程」（即系爭工程）
    ，兩造於101年7月31日簽訂「河馬展示場更新工程契約書」
    （即系爭契約），約定系爭工程總價1億580萬元；約定第一
    階段履約期限為150日曆天，於簽約日10日內開工，實際施
    工始日為101年8月9日，預定完工日102年1月5日，原告實際
    於102年5月9日完工交付；約定第二階段履約期限為自指定
    之日起390日曆天，始日為102年6月3日，預定完工期限為10
    3年7月3日，又其間因有不可歸責於原告之因素致無法施工
    ，被告同意免計工期42天，預定完工日為103年8月14日。
  ㈡兩造就系爭契約已完成第16次估驗計價，被告累計給付工程
    款1049萬3679元予原告收訖。
  ㈢被告於103年6月10日發函原告東光建築有限公司，請求原告
    依監造單位黃堯均建築師事務所開列40項品質缺失逐項改善
    並於103年6月20日前改善完成，又於同年月13日函請原告於
    103年6月30日前逐項改善上述40項缺失，再於同年月20日函
    請原告依監造單位開列44項品質缺失及11項勞檢缺失於103
    年6月30日逐項改善並報監造單位複核查驗，否則將依系爭
    契約第22條及政府採購法第101條辦理（被證3、4、5，本院
    卷㈠第128頁反面至第139頁反面）；嗣被告於103年7月9日發
    函原告，主張原告未如期改善上述缺失，依系爭契約第22條
    第1項第1款終止契約（被證6）；原告東光建築有限公司則
    於同日發函被告及監造單位，主張除柱位鋼筋保護層不足，
    未經同意任意擴柱一項尚未改善完成外，其餘缺失業已於10
    3年6月29日前改善完成（原證7）。
  ㈣臺北市政府教育局聘請新工處陳一成副總工程司為本案技術
    指導專家，於103年6月19日、23日、30日蒞系爭工程現場技
    術指導原告執行改善方案，被告於103年7月7日函附會議紀
    錄予原告東光公司，請其依結論辦理（原證8）。
　㈤原告前曾向臺北市政府採購申訴審議委員會提出展延工期及
    給付工程款等請求之履約爭議調解申訴（調103091號），申
    訴審議委員會以105年7月27日府法申字第103029268HO號函
    ，建議原告撤回請求，原告不同意（被告附件1）。
四、兩造爭點（見本院卷㈦第56、181、343頁，併酌予文字調整
    ）：
  ㈠第二階段履約期限，除被告已同意展延工期42日部分，是否
    尚存有下列不可歸責於原告之因素（下列第1至6點），以致
    延誤工期，而應再展延工期？若是，應展延之日數？實際進
    度比例是否應計入檢驗合格設備及材料之應估驗金額（下列
    第7點）？若是，應計入之比例？
  1.天雨影響。
  2.颱風影響。
  3.H-200型鋼設計變更。
  4.土方處理設計變更。
  5.被告延遲完成河馬遷移作業。
  6.監造單位及被告延遲釋疑，影響設備送審作業。
  7.實際進度比例應計入檢驗合格設備及材料之應估驗金額。
  ㈡被告主張系爭契約業經被告依系爭契約第22條第㈠款第1目⑸、
    ⑼、⑾約定終止，有無理由？
  1.被告於103年7月9日發函終止契約之事由，是否包含系爭契
    約第22條第㈠款第1目⑸約定？
  2.原告於103年7月8日以前之施工進度，是否因可歸責於原告
    之事由，致延誤第二階段履約期限，情節重大？被告主張依
    系爭契約第22條第㈠款第1目⑸約定終止契約，是否有理？
  3.原告施作第二階段工程，是否有查驗不合格，而未於被告或
    監造單位通知期限內改正之情事？被告是否同意原告將最後
    改善期限由103年6月30日延至103年7月10日（原證8）？原
    告抗辯監造人員資格不符，其所開具缺失改善單應不具效力
    ，是否有理？被告主張依系爭契約第22條第㈠款第1目之⑼、⑾
    約定，是否有理？
  4.若被告依系爭契約第22條第㈠款第1目⑸、⑼、⑾約定終止契約
    ，並無理由，原告主張系爭契約係經被告依民法第511條之
    規定任意終止，或係依系爭契約第22條第㈡款約定而終止，
    是否有理？
  ㈢原告是否得依系爭契約第5條第㈠款第2目約定，請求被告給付
    第17至21次工程款、第22次工程款？若是，第17至21次工程
    款是否為1427萬6080元、第22次工程款是否為5930萬7517元
    ，或其他數額？被告抗辯其得依系爭契約第5條第㈠款第5目⑴
    暫停給付工程款，俟系爭契約第22條第㈠款第4目約定之條件
    成就時，方須給付，是否有理？
  ㈣承上，若原告有得請求被告給付之工程款，其第17至21次工
    程款遲延利息是否應自103年9月1日原告催告函起算（原證4
    ）、第22次工程款遲延利息是否應自104年1月9日原告催告
    函起算（原證6）？或自其他期日起算？
  ㈤被告以下列款項主張抵銷，有無理由？
  1.被告是否得依系爭契約第22條第㈠款第4目、第11條第㈨款約
    定，請求原告負擔鑑定費用？若是，金額為何？
  2.被告是否得依系爭契約第22條第㈠款第4目、第15條第㈠款約
    定，請求原告負擔缺失改善工程費用（土建）？若是，金額
    為何？
  3.被告是否得依系爭契約第22條第㈠款第4目、第15條第㈠款約
    定，請求原告負擔缺失改善工程費用（機電）？若是，金額
    為何？
  4.被告是否得依系爭契約第22條第㈠款第4目約定，請求原告負
    擔圍籬美化第二次輸出品費用？若是，金額為何？
  5.被告是否得依系爭契約第22條第㈠款第4目約定，請求原告負
    擔二次發包設計監造費？若是，金額為何？
  6.被告是否得依系爭契約第22條第㈠款第4目約定，請求原告負
    擔水土保持之罰鍰及水土保持改善工程費用？若是，金額為
    何？
  7.被告是否得依系爭契約第22條第㈠款第4目約定，請求原告負
    擔展延監造費？若是，金額為何？
  8.被告是否得依系爭契約第22條第㈠款第4目約定，請求原告負
    擔行政耗損費用？若是，金額為何？
  9.被告是否得依系爭契約第22條第㈠款第4目約定，請求原告負
    擔機具占用被告土地相當於租金之損害？若是，金額為何？
 10.被告是否得依系爭契約第22條第㈠款第4目約定，請求原告負
    擔河馬館無法啟用之租金損害？若是，金額為何？
 11.被告是否得依系爭契約第22條第㈠款第4目約定，請求原告負
    擔遊客人數減少損失？若是，金額為何？
 12.被告是否得依系爭契約第22條第㈠款第4目約定，請求原告負
    擔影響河馬死亡及繁殖之損失？若是，金額為何？
 13.被告是否得依系爭契約投標須知第71點第1、7項，請求原告
    給付履約保證金？若是，金額為何？
 14.被告是否得依系爭契約第19條第10款，請求原告給付形象損
    失？若是，金額為何？　　
五、本院之判斷（併酌予調整論述順序）：
  ㈠系爭契約業經被告依系爭契約第22條第㈠款第1目之⑼、⑾約定
    ，於103年7月9日合法終止：
  1.依系爭契約第22條第㈠款第1目⑸、⑼、⑾約定：「㈠可歸責於廠
    商（即原告）之終止或解除契約：1.廠商（按即原告）履約
    有下列情形之一者，機關（按即被告）得以書面通知廠商終
    止契約或解除契約之部分或全部，且不補償廠商因此所生之
    損失：...⑸因可歸責於廠商之事由，致延誤履約期限，情節
    重大者。⑼查驗或驗收不合格，且未於通知期限內依規定辦
    理者。⑾廠商有未依契約約定履約，自接獲機關書面通知次
    日起10日內或書面通知所載較長期限內，仍未改正者。」（
    見本院卷㈠第115頁），原告如有前開條款所列情形時，被告
    得以書面通知原告終止契約。
  2.查被告曾以103年6月20日北市動園環字第00000000000號函
    （下稱被告103年6月20日函），通知原告於103年6月30日以
    前，將工程查驗44項品質缺失，改善完成，並將改善完成相
    目檢附改善前、中、後照片，函報監造單位複查，此有前開
    函文：「二、請 貴公司儘速依據103年6月12日由監造單位
    會同 貴公司工地主任、品管人員等，針對供區施工現況重
    新再進行全面檢視後，對於現場施作不符施工品質（計44項
    ）、安全衛生（計11項）等缺失項目，詳調查表1份，請依
    監造單位所訂之期程，即施工品質於103年6月30日前完成改
    善；安全衛生項目，因涉及危害施工人員安全，請立即停工
    及改善。三、上述應改善項目，請依期限完成，並將改善完
    成項目檢附改善前、中、後照片，函報監造單位複查。若 
    貴公司未依監造單位所訂期限完成，本園將依契約規定及政
    府採購法第101條規定辦理，...。」可稽（見本院卷㈠第127
    頁）。而系爭工程經本院送鑑定單位鑑定，鑑定單位認前述
    44項品質缺失中，已改善者有37項，未達改善標準者有7項
    （項次6、18、21、24、30、31、32）（見外放鑑定報告第1
    1-16頁）。惟兩造對鑑定結果尚有有爭執，茲將44項品質缺
    失整理如附表2，逐項判斷如附表2「判斷」，原告尚有5項
    缺失未改善，即未依被告通知之改善期限，辦理缺失改善作
    業。分述如下：
　⑴原告改善情形應可區分為「已改善」、「有進行改善」、「
    未改善」及三種情形：
　  ①所謂「已改善」，係指原告有進行改善，且改善結果符合
      品質要求。倘原告就特定缺失，改善後已達「已改善」之
      程度時，自不構成「查驗或驗收不合格，且未於通知期限
      內依規定辦理者」，被告不得就該等已改善之缺失，主張
      終止契約。
　  ②所謂「有進行改善」，係指原告有進行改善作業，但無法
      確認改善結果是否符合品質要求；或有進行改善，但不符
      合品質要求。而原告進行改善後，是否符合品質要求，尚
      待提報被告或監造單位複查，「有進行改善」之項目，應
      經複查方得確認是否符合品質要求。亦即44項缺失中，若
      屬「有進行改善」者，除特殊情形外（如原告故意改善不
      合格），亦應不構成「未於通知期限內依規定辦理者」。
　  ③所謂「未改善」，係指原告並未進行改善作業，或故意使
      改善結果不符合要求。
　⑵本件44項品質缺失，逐項判斷原告改善情形如附表2「判斷」
    欄位所示。就「已改善」或「有進行改善」者，應可認原告
    已於通知期限內依規定辦理改善。惟附表2項次6「鋼筋保護
    層不足、未經同意任意擴柱」、項次7「水電管線未配置於
    箍筋內」、項次23「鋼筋保護層不足」、第24項「鋼筋保護
    層不足」、第30項「鋼筋部分保護層不足、無間隔器」等5
    項缺失尚未改善，可認原告並未依被告通知之改善期限，辦
    理缺失改善作業。
　3.綜上，被告以103年6月20日函文，通知原告於103年6月30日
    以前，將工程查驗44項品質缺失，改善完成，並將改善完成
    相目檢附改善前、中、後照片，函報監造單位複查（已如前
    述），然至被告於103年7月9日發函終止系爭契約時，被告
    尚有5項品質缺失尚未改善，被告主張依系爭契約第22條第㈠
    款第1目⑼約定終止契約，應屬有理。而被告係於109年7月9
    日寄發北市動園環字第10330734500號函，通知原告終止契
    約，此有前開被告函文：「主旨：有關 貴公司（按即原告
    ）承攬本園『河馬展示場更新工程』（以下簡稱本工程），因
    有多項品質及安衛缺失，經本園多次函告通知，仍未如期改
    善，今特通知終止契約，如說明，請 查照。說明：...二、
    本園『河馬展示場更新工程』因 貴公司未依所定期限內完成
    各項品質及安衛查核等缺失改善，並經本園多次函告通知（
    北市動園環字第10330595100、00000000000、00000000000
    、00000000000等文號諒達），仍未如期改善完成，已屬嚴
    重違反本工程所簽訂之契約內容，影響本園權益甚鉅。三、
    因 貴公司有前開多項違約行為，本園依照本工程契約相關
    規定，今通知與 貴公司終止契約。」在卷可稽（見本院卷㈠
    第140頁），而兩造均稱該函於同日送達原告（見本院卷㈦第
    60頁）。是系爭契約業經被告依前開約定，於103年7月9日
    合法終止。
　4.原告雖稱其已依限於103年6月30日以前，將前述44項品質缺
    失改善完畢，並於103年7月9日將改善照片等資料彙整後，
    送請被告及監造單位備查等語，並提出原告103年7月9日東
    河（103）字第103070903號函文（下稱原告103年7月9日函
    文）及附件「工程施工品質缺失改善通知單」為證（見本院
    卷㈠第171至255頁）。惟查：原告103年7月9日函文固記載：
    「主旨：檢送『河馬展示場更新工程』案之工程施工品質缺失
    改善結果回覆單1份。」（見本院卷㈠第170頁），惟該函文
    寄送被告臺北市立動物園函文版本記載：「正本：…台北市
    立動物園（無附件）」（見本院卷㈡第7頁），寄送予監造單
    位黃堯均建築師事務所之函文版本則記載：「正本：…黃堯
    均建築師事務所（無附件）」（見本院卷㈡第8頁），可知原
    告所提103年7月9日函文固記載檢送附件「工程施工品質缺
    失改善結果回覆單」等情，且兩造所聲請傳喚證人就此有迥
    然不同之陳述，然原告就此並未提出其他客觀舉證證明，難
    認原告實際上已將提報該改善結果回覆單予被告或監造單位
    。是原告除未於103年6月30日完成缺失改善，亦未於被告終
    止契約前，提報改善結果申請複查。
　5.原告另主張被告於103年7月7日以北市動園環字第103306239
    00號函文指示原告，依103年6月30日動物園河馬展示場更新
    工程督查委員現場技術督導第三次會議紀錄結論第五點辦理
    ：「建議觀察廠商改善成效，最後截止日為103年7月10日，
    若廠商再無改善執行能力及誠意，園方可考慮解約。」，故
    被告業已變更缺失改善期限至103年7月10日等語。經查：前
    開現場技術督導第三次會議紀錄結論第五點固確有前述記載
    （見本院卷㈠第258頁），然此應係技術督導人員對被告之「
    建議」，被告自不受該建議之拘束，難認被告已有同意將44
    項查驗品質缺失之改善期限延長至103年7月10日，亦即原告
    改善期間應仍為103年6月30日。
　6.原告復主張系爭工程監造人員有資格不符之情事（未經品管
    人員訓練、未登錄監造人員等），遭主管機關懲處，其所開
    據之缺失改善單應不具效力等語（見本院卷㈥第211-215頁）
    。惟查：監造單位所聘僱之使用人或受僱人縱資格不符之情
    事，此應由主管機關為相關懲處或裁罰，然前開44項查驗品
    質缺失既然存在，原告當時即應依被告或監造單位之通知，
    於期限內改善完成，實無拒絕改善之理由。
　7.綜上，原告施作工程存有44項查驗品質缺失，經被告限期於
    103年6月30日以前改善完成，並將改善完成相目檢附改善前
    、中、後照片，函報監造單位複查。然原告未依限改善完成
    改善，亦未提報申請複查，被告以103年7月9日終止契約函
    文通知原告終止契約，符合系爭契約第22條第㈠款第1目之⑼
    、⑾之約定，堪認系爭契約業經被告於103年7月9日依約終止
    。
　8.系爭契約既經被告依系爭契約第22條第㈠款第1目之⑼、⑾合法
    終止，則展延工期部分即毋庸審究，一併敘明。
  ㈡原告得於107年1月12日起，請求被告給付工程款3130萬7450
    元（含第17至21次、第22次工程款）：
　1.原告得於107年1月12日起，請求剩餘之工程款（含第17至21
    次及第22次工程款）
　⑴依系爭契約第5條第㈠款第2目⑴、⑶、⑸約定：「2.估驗款：工
    程之支付，除另有約定外，由廠商依下列約定申請估驗計價
    ，經機關核實後給付之。⑴...■每月月終...估驗計價1次。
    ...⑶...機關至遲應於收受估驗文件後[6]日內完成審核程序
    ，並於接到廠商提出請款單據後[5]日內付款。...⑸估驗以
    完成施工者為限，如另有約定其半成品或進場材料得以估驗
    計價者，從其約定。該項估驗款每期均應扣除5%作為保留款
    。...」（見本院卷㈠第100頁反面-101頁），系爭工程每月
    辦理估驗計價1次，被告應於收受估驗文件6日內完成審核，
    於接到廠商請款單後5日內付款，另扣除5%作為保留款。
　⑵惟依系爭契約第22條第㈠款第4目約定：「契約經依第1目約定
    或因可歸責於廠商之事由致終止或解除者，機關得自通知廠
    商終止或解除契約日起，扣留廠商應得之工程款，包括尚未
    領取之工程估驗款、全部保留款等，並不發還廠商之履約、
    差額保證金。至本契約經機關自行或洽請其他廠商完成後，
    如該扣留之工程款扣除機關為完成本契約所支付之一切費用
    及所受損害後有剩餘者，機關應將該剩餘金額給付廠商；無
    洽其他廠商完成之必要者，亦同。如有不足者，廠商及其連
    帶保證人應將該項差額賠償機關。」（見本院卷㈠第115頁反
    面）。系爭契約經被告依系爭契約第22條第㈠款第1目約定終
    止後，被告得扣留原告應得之工程款，含工程估驗款、保留
    款，至被告洽請其他廠商完成後，扣除機關完成契約所支付
    之一切費用及損害後，將剩餘金額發還原告。
　⑶經查，系爭契約既經被告依系爭契約第22條第㈠款第1目⑼、⑾
    約定，於103年7月9日合法終止，被告應得依契約第22條第㈠
    款第4目約定，自103年7月9日起，扣留尚未給付之工程估驗
    款，至被告洽請其他廠商完成系爭工程後，扣除機關完成契
    約所支付之一切費用及損害後，將剩餘金額發還原告。而被
    告另行發包予大同公司接續施作系爭工程，工程於106年8月
    23日完工，於107年1月11日驗收，此有工程結算驗收證明書
    可稽（見本院卷㈦第217頁），此時工程既已全部完工，被告
    得於原告工程款中扣除之款項及損害應已確定，原告應於次
    日即107年1月12日起得請求剩餘之工程款。
　2.系爭契約終止時，工程結算金額為4180萬1129元（含稅）：
    查本件經鑑定單位鑑定，建議工程結算金額為6449萬5664元
    （含稅）（見外放鑑定報告第29、510-538頁），整理如附
    表5「鑑定建議金額」所示，分述如下：
　⑴就兩造未爭執之各項鑑定「數量」及「結算金額」金額，應
    得採用鑑定之金額。
　⑵茲就附表5各項工程結算金額，逐項判斷如附表5「判斷」所
    示，工程結算金額為4180萬1129元（含稅），計算如附表5
    「判斷」之「總價(總計)」。至原告主張變更設計部分，實
    未能舉證以實其說，礙難准許，且兩造間既訂有系爭契約，
    固經被告終止，然係向後失其效力，原告援引民法第179條
    不當得利之規定為請求權基礎，亦顯乏所據。
  3.基此，系爭契約終止時，工程結算金額為4180萬1129元（含
    稅），扣除被告已付1049萬3679元（見兩造不爭執事項㈡）
    ，應為3130萬7450元（計算式：4180萬1129元-1049萬3679
    元＝3130萬7450元）。
  ㈢原告請求工程款之之遲延利息，應自110年9月17日起算：
　1.按給付無確定期限者，債務人於債權人得請求給付時，經其
    催告而未為給付，自受催告時起，負遲延責任。遲延之債務
    ，以支付金錢為標的者，債權人得請求依法定利率計算之遲
    延利息。應付利息之債務，其利率未經約定，亦無法律可據
    者，週年利率為百分之五。民法第229條第2項、第233條第1
    項前段、第203條，定有明文。
　2.查原告於107年1月12日起，方得請求被告給付本件工程款，
    業經說明如前，是原告聲明請求自103年9月1日或104年1月9
    日起起算遲延利息，均非有理。而原告於得請求本件工程款
    後，於110年9月16日言詞辯論時，聲明請求被告給付，堪認
    被告已受催告，則系爭工程款之遲延利息，應自原告前述聲
    明請求次日即110年9月17日起算。
  ㈣被告主張抵銷部分，分述如下：
  1.被告依系爭契約第22條第㈠款第4目約定，請求原告負擔臺灣
    省結構工程技師公會製作之結構安全鑑定報告書費用43萬元
    及財團法人中華工商研究院製作之動物園河馬展示場更新工
    程之高低壓相關設施現況證明研究報告書費用9萬6000元，
    合計52萬6000元，應為有理由：
　⑴依系爭契約第22條第㈠款第4目約定：「契約經依第1目約定或
    因可歸責於廠商之事由致終止或解除者，機關得自通知廠商
    通知或解除契約日起，扣留廠商應得之工程款，包括尚未領
    取之工程估驗款、全部保留款等，並不發還廠商之履約、差
    額保證金。至本契約經機關自行或洽請其他廠商完成後，如
    該扣留之工程款扣除機關為完成本契約所支付之一切費用及
    所受損害後有剩餘者，機關應將該剩餘金額給付廠商；無洽
    其他廠商完成之必要者，亦同。如有不足者，機關及其連帶
    保證人應將該項差額賠償機關。」（見本院卷㈠第24頁反面
    ），系爭契約經被告依第22條第㈠款第1目約定而終止，業經
    認定如前，依前揭約定，被告得扣留原告之工程款，扣除機
    關為完成本契約所支付之一切費用及因契約終止所生損害後
    有剩餘者，再予發還原告。所謂「機關完成本契約所支付之
    一切費用」，應係指因終止契約所生之額外費用，非謂後續
    工程費用均應由原告負擔，亦即不包含被告終止契約前，本
    應支出之工程費用。
　⑵查被告終止系爭契約後，針對系爭工程土建部分，委託臺灣
    省結構工程技師公會製作之結構安全鑑定報告書記載：「四
    .鑑定要旨：台北市立動物園…因懷疑施工單位（東光建築有
    限公司）施工品質不佳，恐會影響結構安全，故向本會申請
    辦理結構安全鑑定。」、「十五.結論與建議㈠獸舍棟一樓與
    地下室柱位偏移量超過10cm者(如C2,C4,C8,C11,C21,C22,C2
    4,C25,C26)建議於地下室採用擴柱補強，避免柱偏心過大，
    造成額外應力。㈡甲乙參觀區柱位整體偏移量過大，鋼筋鏽
    蝕嚴重，建議尚未灌築混凝土部份，拆除重作。㈢獸舍棟及
    甲乙參觀區已灌築混凝土部份，須檢討是否符合建築執照要
    求。㈣獸舍棟壹樓柱線3,E,F,G三支柱主筋鋼筋偏折過大，建
    議拆除重作。㈤獸舍棟壹樓鋼筋鏽蝕部份，柱主筋鏽蝕尚屬
    輕微，惟澆築混凝土前仍須完成除鏽檢測。柱箍筋及牆筋鏽
    蝕嚴重,建議拆除重作。㈥混凝土蜂巢現象，大部份已修復完
    竣，施工單位須提出修復方式及材料證明及施工前中後照片
    ，供監造單位審核。㈦部份鋼筋保護層不足問題，施工單位
    應另提改善計畫送監造單位審核。㈧結構修復補強部份應另
    行委由結構專業技師負責辦理。」（見本院卷㈡第311、319
    頁），可知被告委請臺灣省結構工程技師公會鑑定原告已施
    作工程部分之既有狀況，確認有無結構安全等缺失，及後續
    可採行之補強修復方式，以便結算及發包其他廠商繼續施作
    系爭工程。且按前述鑑定結果，原告已施作部分，確存有結
    構安全缺失及應補強之處。該項鑑定，應為被告終止系爭契
    約後，接續施工前所必要之工作，該鑑定費用堪認屬被告終
    止系爭契約所衍生之額外費用，依前揭約定，被告請求原告
    負擔並持以為抵銷，應屬有據。被告此部分支出鑑定費為43
    萬元，此有台灣省結構工程技師公會103年12月4日（103）
    省結技㈨卿字第6837號函、二紙統一發票及代收鑑定費收據
    在卷可稽（見本院卷㈡第321-323頁），堪屬信實。
　⑶另就系爭工程機電部分，被告委託財團法人中華工商研究院
    製作之動物園河馬展示場更新工程之高低壓相關設施現況證
    明研究報告書記載：「第壹篇現況證明事項…第三章現況證
    明要旨…肆、現況證明結論：本案係就臺北市立動物園河馬
    展示場更新工程之高低壓相關設備提出現況證明，該現況證
    明詳細狀況與現場圖片請參閱第貳篇第三章」（見本院卷㈤
    第314頁），可知被告委請財團法人中華工商研究院製作現
    況證明，係為確認原告已施作之高低壓相關設備之現況，以
    為後續接續施工之依據。該項鑑定，應為終止契約後，後續
    發包接續施工前所必要之工作，現況證明鑑定費用應屬被告
    終止系爭契約所衍生之額外費用，被告請求原告負擔並持以
    為抵銷，應屬有據。被告此部分支出費用為9萬6000元，此
    有中華工商研究院現況證明委託書在卷可稽（見本院卷㈡第3
    26頁），應屬可信。
　⑷以上，被告依系爭契約第22條第㈠款第4目約定，請求原告負
    擔之鑑定費用合計為52萬6000元（計算式：43萬元+9萬6000
    元＝52萬6000元），為有理由。
  2.被告依系爭契約第22條第㈠款第4目約定，請求原告負擔缺失
    改善工程費用（土建）703萬6015元，為有理由：
　⑴查被告終止系爭契約後，委由大同公司接續施作系爭工程，
    支出建築工程部分之「缺失改善工程」直接工程費633萬875
    3元，及按前述直接工程費11%比例計算之廠商利潤及管理費
    69萬7263元（計算式：633萬8753元x11%=69萬7263元），合
    計703萬6016元（計算式：633萬8753元+69萬7263元＝703萬6
    016元）。此有大同公司工程結算明細表第1頁項次壹.壹一.
    B「缺失改善工程」結算結果633萬8753元、工程結算總表項
    次伍「廠商利潤及管理費（含使用執照，綠建築標章，保險
    費及營業稅費）」備註：「發包工程費*11%」（見本院卷㈢
    第177頁正面、178頁正反面），此項土建工程缺失改善，本
    應屬原告於系爭工程完工前所應負責之工作，費用包含於原
    工程費用中，然因系爭契約之終止，致被告額外支出本項費
    用，應屬被告因終止契約所生之損害，被告得請求原告負擔
    其中之703萬6015元，應屬有理。
　⑵至原告抗辯被告缺失改善工程費用請求權，已罹於民法第514
    條第1項規定之權利行使期間而消滅等語（見本院卷㈦第87頁
    ）。惟按工程承攬關係中，瑕疵修補分為三個階段，意義各
    不相同。第一階段是各工作項目於施工中，基於品質管理程
    序所發見者。承攬人應依定作人之指示於合理期間內或工程
    完工前修補完成。第二階段是於竣工後，完工驗收階段，定
    作人所發見之瑕疵。於此階段，承攬人須完成瑕疵修補，方
    得完成驗收程序。第三階段是保固或瑕疵擔保期間所發見之
    瑕疵。就第一階段之瑕疵部分，因工程尚未完工，承攬人本
    應於完工前，完成修補工作，性質上應仍屬承攬人「尚未完
    成之工作」範疇，原則上尚不適用第三階段有關民法瑕疵擔
    保之規定，且若因可歸責於承攬之因素，於完工前經定作人
    終止契約，自應於結算工程款時，扣除該已發現瑕疵而屬「
    尚未完成之工作」部分之價值。本件被告以原告未依限改善
    工程缺失為由，而依約終止契約。亦即本件契約之終止，應
    可歸責於承攬人即原告，就終止契約前業經被告發現之瑕疵
    ，其瑕疵修補工作，應屬原告「尚未完成之工作」範疇，於
    結算終止契約後之工程款時，被告自得於原告工程款中扣除
    該部分之瑕疵修補費用，或依前開系爭契約第22條第㈠款第4
    目約定，於尚未給付之原告工程款中扣除。
  3.被告依系爭契約第22條第㈠款第4目約定，請求原告負擔缺失
    改善工程費用（機電）223萬161元，為有理由：
　  查被告終止系爭契約後告委由大同公司接續施作系爭工程，
    大同公司工程結算明細表（見本院卷㈢第177頁反面）中，屬
    機電工程改善直接工程費用者，整理如附表3項次一所示，
    金額為200萬9154元，計算如附表3「小計（項次甲）」，按
    直接工程費11%比例計算之廠商利潤及管理費為22萬1007元
    （計算式：200萬9154元x11%=22萬1007元），合計223萬161
    元（計算式：200萬9154元+22萬1007元＝223萬161元）。此
    項機電工程缺失改善，本應屬原告於系爭工程完工前所應負
    責之工作，費用包含於原工程費用中，然因系爭契約之終止
    ，致被告額外支出本項費用，應屬被告因終止契約所生之損
    害，被告得請求原告負擔，應屬有理。
  4.被告依系爭契約第22條第㈠款第4目約定，請求原告負擔圍籬
    美化第二次輸出品費用1萬3695元，為無理由：
　　被告主張系爭契約因可歸責於原告之事由而終止，於雙方就
    施作瑕疵爭執及重新招標等待期間，為免遊客誤入工區安全
    考量，被告另委製工區美化圍籬，支出1萬3965元等語，並
    提出施工清冊為憑（分見本院卷㈡第333頁、卷㈦第462頁）。
    查：觀諸被告所提「河馬圍籬帆布輸出及施工清冊」（見本
    院卷㈡第333頁），被告係施作以河馬等為主題之「帆布」以
    美化或區隔周邊環境。惟被告終止系爭契約後，是否施作本
    項美化工作，均不影響另行委託第三人接續系爭工程之施作
    ，並為完成系爭工程所需支出之費用，尚難認係因契約終止
    所衍生之額外費用，則被告依系爭契約第22條第㈠款第4目約
    定，請求原告負擔，應屬無據。　　
  5.被告依系爭契約第22條第㈠款第4目約定，請求原告負擔二次
    發包設計監造費177萬元，為有理由：
　  查第二次設計監造契約變更新增項目議定書記載：「本案工
    程重新招標，為配合原工程未施作完成而須增加之工作項目
    如下：總服務為新臺幣1,770,000元（含稅金）㈠、獸舍棟結
    構補強之設計及監造作業。㈡、機電及水處理管線重新規劃
    設計作業。㈢、建造執照變更設計作業。㈣、發包圖說及預算
    重新編製作業。」、「二、各項作業應完成之作業內容:㈠、
    獸舍棟結構補強之設計及監造作業。1.結構補強之設計圖說
    及簽證。2.發包圖說及預算製作。3.施工監造作業。㈡、機
    電及水處理管線重新規劃設計作業。1.五大管線變更設計申
    請書圖製作。2.發包圖說及預算製作。3.水處理管線圖說重
    新規劃設計作業。㈢、建造執照變更設計作業。1.變更設計
    申請書圖製作。2.變更設計審查作業。3.副本製作及套繪作
    業。㈣、發包圖說及預算重新編製作業。1.現場量測。2.發
    包圖說重新套繪。3.預算重新編製。」（見本院卷㈡第335頁
    ），並參照前開工作之「詳細表（契約）」所列相關工作內
    費用（見本院卷㈡第339-340頁），足見被告支出二次發包設
    計監造費177萬元，係因被告終止系爭契約後，為重新發包
    完成系爭工程，所衍生增加之結構補強、機電及水處理管線
    重新規劃設計、建照執照變更、重製發包圖說及預算書等工
    作費用，堪認係因終止系爭契約所衍生之必要額外費用，被
    告依系爭契約第22條第㈠款第4目約定，請求原告負擔，應屬
    有理。
  6.被告依系爭契約第22條第㈠款第4目約定，請求原告負擔水土
    保持之罰鍰及水土保持改善工程費用21萬9000元，為有理由
    ：
　⑴查系爭契約詳細價目表[修正後]列有項次壹.壹一.H「水土保
    持工程」項目，該項目一式複價105萬5419元（見本院卷㈤第
    446頁），是系爭工程之水土保持工程應屬原告承攬施作範
    圍。
　⑵觀臺北市政府103年10月29日府授工地字第10334467200號函
    行政處分上載：「主旨：受處分人：臺北市立動物園…處罰
    鍰新臺幣6萬元整，並應依本處分書所記載之限期改正事項
    辦理…。」、「說明：一、查獲(證)日期與地點：103年10月
    17日。違規地點及土地標示：臺北市○○區○○段○○段000地號
    土地（二度分帶TWD67座標：E308494、N0000000）。違規面
    積：約20平方公尺。土地權屬：公有(中華民國、臺北市)。
    使用分區：動物園用地。二、違規事實與內容：依台北市土
    木技師公會103年10月20日北土技字第10300001501號函附10
    3年10月17日完工檢查紀錄表，貴園委託之施工廠商未依「
    臺北市○○區○○段0○段000地號臺北市立動物園河馬展示場更
    新工程水土保持計畫」完成水土保持處理，G2集水井尺寸與
    計畫不符，植生面積與計畫不符(覆蓋率未達90%)，靈長類
    動物準備室後側廢棄物未清運。三、處分理由及適用法令：
    違反『水土保持法』第23條第1項規定，依據同法第33條第1項
    第2款規定，併同第23條第1項規定裁處。四、限期改正事項
    ：㈠應依核定水土保持計畫尺寸施作G2集水井，完成水保植
    生工程，並清運靈長類動物準備室後側廢棄物。㈡以上指定
    改正事項應於103年12月1日前完成，並函報臺北市政府工務
    局大地工程處派員檢查。」（見本院卷㈡第341-342頁），佐
    被告103年11月21日函載：「主旨：有關  貴公司（按即原
    告）承作本園『河馬展示場更新工程』因水保設施工程未依核
    定水保計畫施作，致本園被開立罰鍰新臺幣6萬元及限期改
    正缺失，尚另需新臺幣15萬9000元改善費用案，將自本工程
    結算款內扣抵處理…。說明：…三、查上述缺失本園實已於10
    3年6月19日以北市動園環字第10330607600號函通知諒達，
    有關監造單位函催  貴公司儘速依本案水保監造技師103年5
    月9日現場查驗丈量，所開列施作缺失，儘速於主管機關排
    定103年6月17日來園查驗前完成改善一事，惟查貴公司至今
    仍未完成上述水保監造技師所開列缺失…」等語（見本院卷㈡
    第343-344頁），可見原告施作系爭工程中之水土保持工程
    ，於系爭契約終止（103年7月9日）後之103年10月17日，因
    違反水土保持法第23條第1項等規定，致被告遭臺北市政府
    裁罰6萬元，且被告前於103年6月19日即已通知原告改善處
    理，況倘系爭契約未經終止，系爭工程尚在施作，被告本得
    依約將裁罰金額轉嫁予負責水土保持工作之原告負擔，堪認
    6萬元應屬被告所受損害，被告因改善缺失所支出之費用15
    萬9000元，亦同屬被告因此所受損害，觀被告所提核銷單據
    及付款明細（見本院卷㈧第17-25頁），堪認確有支出罰鍰6
    萬元及改善費用15萬9000元，從而被告依系爭契約第22條第
    ㈠款第4目約定，請求原告負擔水土保持之罰鍰及水土保持改
    善工程費用合計21萬9000元（計算式：罰緩6萬元+改善費用
    15萬9000元＝21萬9000元），應屬合法有據。
  7.被告依系爭契約第22條第㈠款第4目約定，請求原告負擔展延
    監造費於209萬9321元範圍內為有理由，逾此範圍，為無理
    由：
　⑴系爭工程監造單位即黃堯均建築師事務所因河馬展示場更新
    工程委託設計及監造技術服務案向臺北市政府採購申訴審議
    委員會申請調解，觀105年3月15日調解會議紀錄內容：㈠他
    造當事人（按即被告）同意給付申請人（按即黃堯均建築師
    事務所）監造技術服務費第6期37萬529元。㈡有關工程延遲
    增加監造服務費申請人請求145萬9602元部分：……建議申請
    人讓步30%，他造當事人給付申請人102萬1721元。㈢有關工
    程契約終止後13月管理費146萬1790元部分：依申請人105年
    3月7日提出之補充資料證物1總表㈡，扣除第3項第三公正單
    位現勘、第4項技師現勘、第8項與保險公司會議、第9項後
    續補強會議，並捨棄營運管理費10%，總計107萬7600元。申
    請人並同意繼續協助他造當事人處理原承商（東光建築有限
    公司）之採購履約爭議調解案（調103091案），至該案調解
    程序完結。㈣以上總計建議他造當事人給付申請人246萬9850
    元（見本院卷㈡第347頁）。可知被告與黃堯鈞達成調解協議
    ，被告亦已依給付該筆款項，此有被告提出105年6月6日函
    及分期付款表可稽（見本院卷㈧第31-33頁），應屬可信。
　⑵觀上開調解會議紀錄可知，僅㈡工程延遲增加監造服務費102
    萬1721元及㈢有工程契約終止後13月管理費107萬7600元，合
    計共209萬9321元，係屬被告終止系爭契約所衍生之費用，
    上開㈠監造技術服務費部分，本為被告因定作系爭工程本會
    支付之費用，從而被告依系爭契約第22條第㈠款第4目約定，
    請求原告負擔展延監造費於209萬9321元範圍內為有理由，
    逾此範圍，為無理由。
  8.被告依系爭契約第22條第㈠款第4目約定，請求原告負擔如附
    表4所載之行政耗損費用合計11萬元，均為無理由：
　　被告主張因原告施工品質不良、工進停滯與工程爭議，兩造
    並就瑕疵認定爭執多時，為處理該等紛爭，被告聘用外部專
    家就工程瑕疵及補強給予建議與委任律師處理系爭工程相關
    爭議，共支出如附表4所載11萬元等語（見本院卷㈧第15頁）
    。經查：依前述，系爭契約第22條第㈠款第4目約定「機關為
    完成本契約所支付之一切費用」，應係指因終止系爭契約、
    為完成系爭工程所因此支出之額外費用，並非指所有後續產
    生費用，均應由原告負擔，除不應包含被告終止契約前，本
    應支出之工程費用外，且兩造間因系爭契約履約所生爭議委
    任律師所支出之費用，係解決兩造間爭議，而非為完成系爭
    工程所需支出之額外費用；再者被告因系爭工程重新發包延
    攬之專家學者出席會議給予專業意見，係為提升系爭工程品
    質，收集思廣益之效，並不拘束被告最終決策，此從103年6
    月30日會議結論中固提及「建議觀察廠商成效，最後截止日
    為103年7月10日，若廠商再無改善執行能力與誠意，園方可
    考慮解約」（見本院卷㈠第258頁），被告仍於103年7月9日
    解約乙節可知，且兩造亦未於系爭契約約定此部分費用應由
    原告負擔，是難認係被告完成系爭工程所必要。基此，被告
    此部分之主張，本院之判斷如附表4理由欄所載，均難認有
    理由。　　
  9.被告依系爭契約第22條第㈠款第4目約定，請求原告負擔機具
    占用被告土地相當於租金之損害257萬1290元，為無理由：
　　被告主張系爭契約終止後，多次催告原告移出機具材料，然
    未獲置理，迄今仍有河馬桶槽及高壓盤等設備材料堆置被告
    園內，致被告無法利用該空間，生有相當租金損害257萬129
    0元等語（見本院卷㈦第467頁）。經查：依前述，被告依系
    爭契約第22條第㈠款第4目約定，得請求原告負擔者，為被告
    自行或洽請其他廠商接續完成系爭工程，所額外衍生之費用
    或損害。前開費用或損害，若與系爭工程能否接續完成無關
    時，被告不得請求原告負擔，機具占用土地租金，顯與系爭
    工程能否接續完成之費用無關，被告不得依前開約定，請求
    原告負擔。
 10.被告依系爭契約第22條第㈠款第4目約定，請求原告負擔河馬
    館無法啟用之租金損害1411萬1163元，為無理由：
　　被告主張原告應於103年8月14日完工，然未能按期完成，且
    因雙方就工程瑕疵多爭執，原告亦拒絕就施工現況共同履勘
    ，迄被告另發包予大同公司施作，預定工期延宕至106年2月
    15日，被告有916天未能使用河馬館。以河馬館樓地板面積1
    520平方公尺計算，被告生有相當於租金損害1411萬1163元
    （計算式：10.135元/平方公尺・日x1520平方公尺x916日＝14
    11萬1163元）等語（見本院卷㈦第468頁）。經查：依前述，
    被告依系爭契約第22條第㈠款第4目約定，得請求原告負擔者
    ，為被告自行或洽請其他廠商接續完成系爭工程，所額外衍
    生之費用或損害。前開費用或損害，若與系爭工程能否接續
    完成無關時，被告不得請求原告負擔。然被告請求之河馬館
    無法啟用之租金損害，與系爭工程能否接續完成之費用無關
    ，被告自不得依前開約定，請求原告負擔。
 11.被告依系爭契約第22條第㈠款第4目約定，請求原告負擔遊客
    人數減少損失186萬5104元，為無理由：
　　被告主張因原告延宕工進及工程瑕疵，致被告受有186萬510
    4元之門票及消費收入損害等語（見本院卷㈦第468頁）。經
    查：被告請求之遊客人數減少損失，與系爭工程能否接續完
    成之費用無關，被告自不得依前揭約定，請求原告負擔。
 12.被告依系爭契約第22條第㈠款第4目約定，請求原告負擔影響
    河馬死亡及繁殖之損失150萬元，為無理由：
　　被告主張系爭工程自預定工期103年8月14日迄今延宕近3年
    ，河馬處於狹小臨時照養空間，容易造成個體間摩擦及打鬥
    ，且能分配到水域空間較施工前更為受限。於104年，園內
    有一隻31歲母河馬在高度壓迫環境下死亡，低於河馬圈養平
    均壽命61歲。河馬圈養平均壽命61歲，4歲左右即可繁殖，
    之後每年都會發情，懷孕期約11個月，每次可產1隻幼獸，
    哺育期約11個月。園內河馬族群本在非洲區內為主要照養區
    ，為達穩定生活及繁殖，以16頭個體為較佳之目標數量，被
    告長年照養河馬均維持此一群體個數。然在河馬棲息空間縮
    小，則須減少其活動空間，分配至園內其他單位照養，河馬
    繁殖配對因此受限。系爭工程延宕期間至少減損繁殖2頭新
    生河馬。被告減損3頭河馬，按河馬市價約50萬元/頭計算，
    被告損失150萬元（計算式：3頭x50萬元/頭=150萬元）等語
    （見本院卷㈦第469頁）。經查：系爭工程固因延宕致園區河
    馬處於狹小照養空間，然是否即因此導致河馬死亡，涉及多
    種因素與可能，無法據此即認有因果關係，且河馬死亡及繁
    殖之損失，與系爭工程能否接續完成之費用無關，實難認被
    告得依前揭約定，請求原告負擔。
 13.被告依系爭契約投標須知第71點第1、7項約定，請求原告給
    付履約保證金1058萬元，為無理由：
　　被告主張系爭工程原契約總價為1億0580萬元，履約保證金
    應為1058萬元，因原告僅以保單充為履約保證金，系爭工程
    因原告違約終止後，未能完成驗收，原告亦未展延保險期間
    或以現金補足，原告應給付被告履約保證金1058萬元等語（
    見本院卷㈦第470頁）。經查：
　⑴依系爭契約投標須知第71點第1、7項約定：「㈠履約保證金以
    不逾預算金額或預估採購總額之10%為原則，或以不逾契約
    金額之10%為原則，規定如下：■1.投標廠商應繳納履約保
    證金，額度為...■契約金額之10%。…㈦得標廠商以銀行開發
    或保兌之不可撤銷擔保信用狀、銀行之書面連帶保證或保險
    公司之保證保險單繳納履約保證金者，履約保證金之有效期
    ，除招標文件另有規定者外，財務及勞務採購應較履約期限
    長90日以上，工程採購無初驗程序者，應較履約期限長90日
    以上，有初驗程序者，應較履約期限長125日以上，廠商未
    能依契約規定期限履約或因可歸責於廠商之事由致無法於有
    效期內完成驗收者，履約保證金之有效期應按遲延期間延長
    之。」（見本院卷㈦第210-211頁），投標廠商（按即原告）
    之履約保證金為契約之10%，得以銀行開發或保兌之不可撤
    銷擔保信用狀、銀行之書面連帶保證或保險公司之保證保險
    單繳納。廠商未能依契約規定期限履約或因可歸責於廠商之
    事由致無法於有效期內完成驗收者，履約保證金之有效期應
    按遲延期間延長之。倘原告係以銀行之書面連帶保證或保險
    公司之保證保險單繳納履約保證金者，於確有延長履約保證
    期間時，被告應先請求原告延長銀行或保險公司之保證期間
    ，而原告不為辦理時，方得請求原告繳付現金。另契約終止
    後，契約自終止日後失其效力，廠商亦無需再為繼續施工履
    約，自無庸再為延長履約保證之期間。
　⑵經查：系爭契約既經被告於103年7月9日終止，原告已無再為
    履約施作之義務，自亦無須再為於契約終止後，延長履約保
    證之期間。被告依前開投標須知第71點第1、7項約定，請求
    原告延長履約保證期間並繳付現金以與原告工程款為抵銷，
    難認有據。
 14.被告依系爭契約第19條第10款約定，請求原告給付形象損失
    443萬6394元，為無理由：
　　被告主張於河馬展示場工程延宕期間，接獲許多民眾投訴及
    詢問河馬的家何時會蓋好等意見，被告形象受損甚鉅。以門
    票及消費繳市庫收入186萬5104元、河馬館租金損害257萬12
    90元計算，被告形象損失443萬6394元（計算式：186萬5104
    元+257萬1290元＝443萬6394元）（見本院卷㈦第471頁）等語
    。經查：
　⑴依系爭契約第19條第10款約定：「因可歸責於廠商之事由，
    致機關遭受損害，廠商應負賠償責任，■機關同意廠商無須
    對「所失利益」負賠償責任...。」（見本院卷㈠第22頁）。
    所謂所失利益，則指新財產之取得，因損害事實之發生而受
    妨害之消極的損害，而依通常情形，或依已定之計劃、設備
    或其他特別情事，可得預期之利益，視為所失利益。
　⑵經查：被告主張之門票及消費繳市庫收入損失186萬5104元，
    應可區分為二部分，第一部分因河馬館遲延完工，以致遊客
    人數未如預期，門票消費等收入利益較低，此部分之損害縱
    認存在，亦屬所失利益範圍，依前開約定，機關即被告不得
    請求賠償。第二部分則係因河馬館遲延完工，致動物園形象
    受損，原預定購票或消費之遊客，積極取消原入園行程，導
    致被告門票消費等收入利益進一步減少。然本案動物園設立
    多年，向來營運、形象良好，縱認有少部分遊客對於河馬館
    未能營運有所意見，而未能購票入園，是否即令被告蒙受如
    此損失，實有可疑，況因未能使用河馬館，亦仍屬所失利益
    範圍，被告不得請求賠償。至被告主張河馬館租金損害257
    萬1290元，顯係因河馬館不能使用所致，顯屬所失利益範圍
    ，被告亦不得請求賠償。
  ㈤綜上，被告請求依民法第334條規定，得抵銷金額如附表1合
    計為1388萬497元，經與原告得請求之工程款合計3130萬745
    0元抵銷後，原告尚得請求1742萬6953元。　　　　
六、綜上所述，原告依系爭契約第5條第㈠款第2目約定，請求被
    告給付1742萬6953元，及自110年9月17日起至清償日止，按
    週年利率5%計算之利息，為有理由，應予准許，原告逾此部
    分之請求，則無理由，應予駁回。
七、本件原告勝訴部分，兩造分別陳明願供擔保請准宣告假執行
    或免為假執行，核無不合，爰分別酌定相當之擔保金額，予
    以准許。至於原告敗訴部分，其假執行之聲請已失其附麗，
    應予駁回。
八、本件事證已臻明確，兩造其餘攻擊防禦方法及所提證據，經
    本院斟酌後，認均不足以影響本判決之結果，自無逐一詳予
    論駁之必要，併此敘明。
九、訴訟費用負擔之依據：民事訴訟法第79條。
中　　華　　民　　國　　111 　年　　8 　　月　　25　　日
                 民事工程法庭     法 官   何佳蓉
以上正本係照原本作成。
如對本判決上訴，須於判決送達後20日內向本院提出上訴狀。如
委任律師提起上訴者，應一併繳納上訴審裁判費。
中　　華　　民　　國　　111 　年　　8 　　月　　26　　日
                                  書記官  陳立俐